最高法院刑事判決　　　　　　　　　　　　　　　九十一年度台上字第六八二二號
　　上　訴　人　乙○○
　　　　　　　　甲○○
　　　　　　　　丙○○
右上訴人等因傷害致人於死案件，不服台灣高等法院高雄分院中華民國九十一年三月
二十日第二審更審判決︵九十年度上更(二)字第三五六號，起訴案號：台灣屏東地方法
院檢察署八十四年度偵字第一七二七號︶，提起上訴，本院判決如左：
    主  文
原判決撤銷，發回台灣高等法院高雄分院。
　　理  由
本件原判決認定上訴人乙○○係屏東縣滿州鄉九龍山﹁順龍宮﹂之住持，主持廟務外
，利用該廟宮之房舍設備對外收容精神病患，上訴人丙○○與上訴人甲○○分別為乙
○○之子女，甲○○長期在廟內協助廟務及精神病患之管理，丙○○原居住在彰化，
從事電視台第四台工作，但於民國八十三年農曆九月間，與妻回﹁順龍宮﹂居住，亦
參與協助廟務及管理精神病患，於八十三年十月二十八日，乙○○接受李龔月英之委
託，收容其罹患精神病之女兒李美珠在廟內生活，但並未給予醫療或協助其就醫，乙
○○、甲○○、丙○○三人為管理方便，竟共同基於傷害之犯意聯絡，且多人短時間
內對同一人毆打，客觀上亦有可能因傷害而致死之預見，而在李美珠被收容期間，如
表現未獲渠等滿意，即予以不定時分持籐條、棍棒等物，或以空拳掌摑，輪番對李美
珠身體施以毆打、鞭笞，冀圖藉以立威，並令其恐懼而順從管理，致李美珠連續多日
承受多次毆打，因之遍體鱗傷。約於同年十一月二、三日左右︵即案發前二、三日左
右︶，李美珠因欲逃走未果被抓回之際，趁隙抓扯乙○○頭髮，招致甲○○與丙○○
持籐條圍毆毒打，因前後對李美珠施加體罰結果，終致使李美珠受有右頭頂部有約二
．五〤一公分挫裂傷一處，左側頭及後頭部有約卵面大皮下血腫傷各一處，左頰、上
胸部有拳打、卵面大皮下出血黑青傷各一處，背胸有約廿二〤二公分、八〤六公分、
廿六〤十二公分等皮下出血黑青腫脹傷三處，兩臂部有約廿八〤廿六公分皮下出血黑
青腫脹傷各一處，兩上膊、兩大腿及下腿有掌大、卵面大皮下出血黑青腫脹傷各多處
，其背部並有二．六〤三公分、三十〤三公分、廿三〤三公分長條狀皮下出血傷三條
，右前膊及手背有表皮皮下出血黑青傷、另足跟裂傷八公分及右腳擦傷等外傷，加上
李美珠不小心，在上臂及肩胛部被香火灼傷多處，使李美珠原有之傷勢益加惡化，延
至同年十一月五日十九時許，終因上開四肢皮下及肌組織受多處之打撲，重壓挫傷、
損傷出血瘀血引起外傷性休克，乙○○發覺後，立即將之送醫急救。李美珠仍因該引
起之外傷性休克，使循環障礙、肺及腎靜脈等鬱血引發心衰竭、肺沈下性支氣管及周
圍肺部浸澖炎症︵稱為重壓或挫滅症候群︶，於送醫途中不治死亡，嗣經警查扣乙○
○所有用以毆打李美珠之木棍︵籐條︶一支等情。因而撤銷第一審關於上訴人等部分
之不當科刑判決，改判論處上訴人等共同傷害致人於死罪刑，固非無見。
惟查：(一)、加重結果犯，以行為人對於加重結果之發生，在客觀上能預見而不預見者
為要件；即行為人僅對基本行為所犯之輕罪有認識，對加重結果無認識，惟對加重結
果，在客觀情形一般人能預見者為要件。如行為人對於構成犯罪之事實，預見其發生
而其發生並不違背其本意者，依刑法第十三條第二項之規定，即屬故意，應負殺人之
罪責。原判決理由欄記載丙○○所得認知其對於毆擊李美珠客觀上可能致發生死亡之
結果，難諉為無預見可能等語︵見原判決第十三頁第十一、十二行︶，即於理由欄認
定丙○○對於李美珠可能因傷害致發生死亡之結果有預見，但又論以丙○○傷害致人
於死罪，自有判決理由矛盾之違法。(二)、李美珠之兩側乳房部有重擊性瘀血，右為十
二〤十公分，左為十四〤九公分之傷勢︵見相驗卷第七十七頁︶，原判決理由記載此
部分之傷應非上訴人等毆打所造成，而係恆春南門醫院以電擊急救李美珠所致等語︵
見原判決第十六頁第一段︶；但又記載李美珠全身傷害結果係乙○○、甲○○、丙○
○三人共同傷害行為……等語︵見原判決第十六頁第二段︶，即一面認定李美珠之兩
側乳房部有重擊性瘀血，非上訴人等毆打所造成，而係恆春南門醫院以電擊急救李美
珠所致等語；又一面認李美珠全身之傷︵應含前述李美珠兩側乳房部有重擊性瘀血之
傷︶均係上訴人等傷害所造成，亦有判決記載理由矛盾之違法。(三)、科刑判決之事實
一欄，為判斷適用法律當否之準據，應將法院職權上所認定被告之犯罪事實，以及其
他適用法律有關之事項，詳為記載，方足為適用法律之依據。原判決認定上訴人等以
不定時，分持籐條、棍棒等物或以空拳掌摑，輪番對李美珠身體施以毆打、鞭笞，致
李美珠連續多日承受多次毆打傷害等情。究竟上訴人先後多次傷害之犯意如何，是否
出於概括犯意，或每次傷害犯意各別，或以接續犯意為之，原判決未予認定記載，本
院無從為適用法則是否適當之判斷，自有未合。(四)、審理事實之法院，對於被告有利
及不利之證據，均應一併加以注意，綜合全部證據資料，本於經驗及論理法則定其取
捨而為判斷，倘為科刑之判決，應詳述其有利與不利證據之取捨判斷理由，否則即有
判決理由不備之違法。依台灣高等法院檢察署法醫中心就李美珠之死因鑑定結果，認
其死因為支氣管肺炎，死亡方式為自然死亡，有鑑定書可稽︵見相驗卷第八十頁︶，
原判決就此未說明如何不足採之理由，有判決理由不備之違法。上訴人等分別上訴，
指摘原判決不當，均非無理由，應認原判決仍有撤銷發回更審之原因。
據上論結，應依刑事訴訟法第三百九十七條、第四百零一條，判決如主文。
中      華      民      國    九十一    年     十一     月    二十八    日
                              最高法院刑事第九庭
                                  審判長法官  陳  炳  煌
                                        法官  陳  正  庸
                                        法官  韓  金  秀
                                        法官  吳  信  銘
                                        法官  徐  文  亮
      右正本證明與原本無異
                                              書  記  官
中      華      民      國    九十一    年     十二     月      二      日
